【裁判字號】    90,台上,7243
【裁判日期】    901129
【裁判案由】    貪污
【裁判全文】
最高法院刑事判決                                九十年度台上字第七二四三號
    上  訴  人  甲○○
    選任辯護人  薛松雨律師
                馮君傑律師
右上訴人因貪污案件，不服台灣高等法院中華民國九十年八月三十日第二審更審判決
（九十年度重上更(四)字第一五九號，起訴案號：台灣台北地方法院檢察署八十四年度
偵字第六一四六號），提起上訴，本院判決如左：
    主  文
原判決撤銷，發回台灣高等法院。
    理  由
本件原判決認定上訴人甲○○原係臺灣省政府佔有百分之九十以上股份之「臺灣汽車
客運股份有限公司」所屬第一運輸處（設臺北縣新店市○○路○段六十九號，下稱臺
汽一運處）行政室業務工，負責臺汽一運處公文收發及所屬各場站所得稅申報業務，
並自民國八十一年十二月間起，協辦臺汽一運處出納室各項應支付款項業務，係依據
法令從事公務之人員。八十三年一月十九日晚九時許，上訴人竟意圖為自己不法之所
有，在臺汽一運處出納室辦公室內，將其所持有保管之庫存現金新臺幣（下同）十六
萬元藏置於手提袋內，將之攜回家中侵占入己花用。翌日適逢臺汽一運處指派政風室
主任鄭惠宇，協同會計室主任李桂里、會計邱麗珍查帳發現公有現金疑少十六萬元。
上訴人乃於同日上午十一時許，藉詞返家取款外出，同時委由友人何美玉電匯十五萬
元至臺灣省合作金庫新店支庫其所有之帳戶內，再自該帳戶內提領十六萬元歸還臺汽
一運處等情。因而撤銷第一審判決，改判論處上訴人依據法令從事公務之人員，侵占
公有財物罪刑，固非無見。
惟查：(一)檢察官起訴書記載「八十一年十二月間起，協辦該處出納室各項應支付款項
之業務，係依據法令從事公務之人員，竟意圖得利，基於概括之犯意，連續對於其職
務上應發放之廠商貨款及員工互助金等款項抑留不發，並對於該主管事務，陸續將其
保管之庫存零星費用等款項挪作他用，而直接圖利於己。嗣於八十三年一月二十日上
午十時許，為臺汽一運處派員查帳時發現甲○○經管之現款短少新台幣十六萬元」等
情。依起訴之事實，上訴人係自八十一年十二月間起，基於概括之犯意，連續對於其
職務上應發放之款項挪作他用，至八十三年一月二十日被查帳發現為止。原判決認定
上訴人於八十三年一月十九日晚九時許，意圖為自己不法之所有，在臺汽一運處出納
室辦公室內，將其所持有保管之公有財物庫存現金十六萬元藏置於手提袋內，將之攜
回家中侵占入己花用。對於檢察官起訴之其他連續挪用公款之犯罪事實，何以不成立
犯罪，並未敘明其理由，自有已受請求之事項未予判決之違法。且檢察官亦起訴上訴
人另涉犯貪污治罪條例第六條第一項之抑留不發職務上應發財物罪，此與侵占公有財
物罪之基本事實並非同一，原判決併為起訴法條變更而論處，亦屬違法。(二)按法院採
為判決基礎之證據，依法應於辯論終結前踐行調查程序，並予被告以辯解之機會，否
則未經踐行調查程序，遽採為論罪之證據，自屬違法。原判決採取證人何美玉於第一
審之證言為論處上訴人之犯罪證據之一。但依據原審審判筆錄之記載，此部分證據資
料，並未踐行調查程序，予上訴人辯解之機會，揆諸上揭說明，自屬於法有違。(三)原
判決認定上訴人於八十三年一月二十日上午十一時許，藉詞返家取款外出，同時委由
友人何美玉電匯十五萬元至臺灣省合作金庫新店支庫其所有之帳戶內，再自該帳戶內
提領十六萬元歸還臺汽一運處。於理由內引用證人何美玉於偵審中之證詞為認定此一
事實之依據。但何美玉於偵審中均供稱：於八十三年一月二十日匯款前一、二天上訴
人打電話要尹還十五萬元等語，與事實之記載不相適合，自有證據上理由矛盾之違法
。而原判決認定上訴人係於同日上午十一時委由何美玉匯款，並說明依據匯款單之記
載，何美玉係於同日上午十一時零八分匯款，惟依銀行之作業程序，何美玉究竟有無
可能於接到上訴人之通知後在八分鐘內匯款？或上訴人在查帳前即已通知何美玉匯款
？仍有調查審酌之必要。上訴意旨執以指摘原判決不當，非無理由，應認仍有發回更
審之原因。
據上論結，應依刑事訴訟法第三百九十七條、第四百零一條，判決如主文。
中      華      民      國     九十     年     十一     月    二十九    日
                              最高法院刑事第七庭
                                  審判長法官  吳  雄  銘
                                        法官  池  啟  明
                                        法官  石  木  欽
                                        法官  郭  毓  洲
                                        法官  吳  三  龍
      右正本證明與原本無異
                                              書  記  官
中      華      民      國     九十     年     十二     月      三      日


司法院資訊處製作；財團法人民間司法改革基金會備份。
